臺灣高等法院臺南分院刑事判決　　　　　九十年度上訴字第一六○二號　　　 潛
　　　上　訴　人
　　　即　被　告　丁　○　○
　　　選任辯護人　吳　宏　輝
右列上訴人因妨害自由等案件，不服臺灣嘉義地方法院九十年度訴字第三五六號中華
民國九十年九月二十八日第一審判決（起訴案號：臺灣嘉義地方法院檢察署九十年度
偵字第三二七○號），提起上訴，本院判決如左：
      主      文
原判決撤銷。
丁○○共同以非法方法，剝奪人之行動自由，處有期徒刑壹年。
      事      實
一、丁○○（綽號「阿江」）為替友人「蔡許蓮珠」（即蔡太太）催討乙○○所積欠
    多年之債務，竟夥同綽號「阿文」之不詳姓名成年男子及另三名不詳姓名成年男
    子，共同基於傷害、剝奪人之行動自由及強制之犯意聯絡，先由綽號「阿文」之
    男子及該三名不詳姓名男子，於民國（下同）九十年五月十四日上午五時許，駕
    駛乙輛不詳車號自小客車至嘉義市○○路與民國路口便利商店前等候，見乙○○
    自便利商店走出欲駕駛其借自友人甲○○之車號九Ｌ─二一五六號自小客車離去
    之際，即下車共同出手毆打乙○○，致乙○○受有左眼眶四乘四公分瘀傷、紅腫
    ，前胸六乘零點二、三乘零點二、三乘一、二乘零點五、二乘零點五公分五處瘀
    傷、紅腫，頸部七乘零點二、三乘零點二公分二處擦傷等傷害後，並強押乙○○
    上該不詳車號之自小客車上，而剝奪乙○○之行動自由，一不詳姓名成年男子並
    在車上以行動電話與之聯絡，聲稱：「人已經抓到了，要載到哪裡去？」。嗣於
    同日上午六時許，該車駛達嘉義縣中埔鄉和睦村公館中華夜市庭院，丁○○再出
    面向乙○○表示：「欠蔡太太的錢已經拖那麼久了，有無要還？今天一定要想辦
    法」等語，乙○○因恐再遭毆打，亦怕甲○○的車子被人開走，乃打電話請甲○○幫忙，甲○○旋即騎機車到達該處後，丁○○即拿出由綽號「阿文」之男子準
    備之空白本票乙本，要乙○○簽發十一張本票，其中一張之票面金額為新台幣（
    下同）十萬元，其他十張之票面金額均為二萬元，乙○○因剛被毆傷，仍心有餘
    悸，精神上受到脅迫，不得已即照丁○○所要求而簽發本票十一張。而甲○○因
    見乙○○眼睛下方紅腫流血，該處地上放置多根鐵條，且其所有之車號九Ｌ─二
    一五六號自小客車仍在丁○○等人手裡，害怕自己及乙○○再被毆打，及該車被
    開去做案或被毀損等情形發生，精神亦受到脅迫，遂應丁○○之要求在乙○○所
    簽發之上開十一張本票上背書，由於乙○○、甲○○所簽發、背書之本票數額三
    十萬元不及四十萬元欠款，丁○○乃夥同另一名不詳姓名男子，將車號九Ｌ─二
    一五六號自小客車駛至嘉義市○○路陽明中古車行，欲以該車質押十萬元抵債，
    因該車價值不高且有設定動產擔保，車行老闆不願意而作罷，丁○○即對乙○○
    、甲○○稱：「車子我先開走，等你們拿十萬元來，車子才還你們」云云，而將
    該車駛離。迄同年月十五日下午十時許，丁○○又打電話給甲○○，要求其須準
    備十萬元來換回該車，甲○○遂與乙○○同往嘉義市警察局第二分局報案，嗣於
    同年月十六日凌晨零時二十分許，在嘉義縣中埔鄉○○路五九三號之二「卡特麗
    理髮廳」前，為警當場查獲欲前往該處取款之丁○○，並扣得丁○○與甲○○聯
    絡所使用之行動電話乙支，且在丁○○之Ｃ四－九四九八號車子駕駛座旁座位前
    之置物箱扣得本票乙本（含乙○○所簽發、甲○○所背書之十一張本票，及其餘
    之空白本票十張），及依丁○○之供述起出上開甲○○之九Ｌ─二一五六號自小
    客車。
二、案經乙○○、甲○○訴請嘉義市警察局第二分局報請臺灣嘉義地方法院檢察署檢
    察官偵查起訴。
      理      由
一、訊據上訴人即被告丁○○矢口否認有傷害、妨害自由、強制之犯行，辯稱：本票
    是「阿文」叫乙○○簽的，而乙○○也自願要簽，是「阿文」叫甲○○在本票上
    背書的，甲○○也很樂意在本票上背書，因伊與乙○○及蔡太太是好朋友，才幫
    忙協調處理債務，是伊向乙○○、甲○○借車開回去的，伊沒有打人云云。
二、經查：
(一)告訴人乙○○如何於九十年五月十四日上午五時許，在嘉義市○○路與民國路口
    便利商店，遭數名不明人士毆傷，強押上車，車上一不詳姓名男子以行動電話聲
    稱「人已經抓到了，要載到哪裡去？」後，嗣於同日上午六時許，該車駛達嘉義
    縣中埔鄉和睦村公館中華夜市庭院，被告丁○○隨即出現，並向乙○○表示應清
    償積欠蔡太太的錢等語，乙○○如何打電話請告訴人甲○○來幫忙，及被迫簽發
    本票十一張，甲○○如何因見乙○○受傷，且其所有之自小客車仍在被告丁○○
    等人手裡，遂應丁○○之要求在乙○○所簽發之上開十一張本票上背書，丁○○
    又如何將甲○○之自小客車駛至嘉義市○○路陽明中古車行質押十萬元未果，即
    將該車駛離，要求準備十萬元來贖，嗣後丁○○並以多通電話聯絡甲○○之事實
    ，業據告訴人乙○○及甲○○於警訊及偵查中指訴綦詳（見乙○○於九十年五月
    十五日下午二十二時三十分、九十年五月十六日上午一時十四分所製作之警訊筆
    錄、甲○○於九十年五月十五日下午二十二時二十七分、九十年五月十六日上午
    零時三十八分所製作之警訊筆錄、及渠等二人於九十年六月四日上午九時十二分
    所製作之偵訊筆錄），被告丁○○亦坦承：於九十年五月十四日上午上午六時許
    ，出現在嘉義縣中埔鄉和睦村公館中華夜市庭院，及向乙○○協調如何處理積欠
    蔡太太的錢，並隨同將甲○○車號九Ｌ─二一五六號自小客車駛至嘉義市○○路
    陽明中古車行，欲以該車質押十萬元抵債，嗣因該車價值不高且有設定動產擔保
    ，車行老闆不願意，即將該車駛離，迄同年月十五日下午十時許，丁○○又打多
    通電話給甲○○，嗣於同年月十六日凌晨零時二十分許，在嘉義縣中埔鄉○○路
    五九三號之二「卡特麗理髮廳」前，為警當場查獲，且在車子駕駛座旁座位前之
    置物箱扣得本票乙本（含乙○○所簽發、甲○○所背書之十一張本票，及其餘之
    空白本票十張）等事不諱，且據承辦警員張櫸礦、鄭啟圖、黃深謀於原審證稱：
    「當時乙○○作筆錄時身上有受傷，當時有拍照附卷；當時被害人敘述時很連貫
    沒停頓，應是在說事實；他說在嘉義縣中埔鄉公館夜市出現一個叫『阿江』的男
    子逼他開本票」等語，復有告訴人乙○○之驗傷診斷證明書乙紙、查獲時於被告
    丁○○之Ｃ四－九四九八號車子駕駛座旁座位前之置物箱扣得本票乙本及乙○○
    受傷等照片十幀、本票影本十一紙、乙○○領回之九Ｌ─二一五六號車之贓證物
    認領保管收據一紙在卷可稽，事證明確。
(二)被告雖辯稱：本票是「阿文」叫乙○○簽的，而乙○○也自願要簽，是「阿文」
    叫甲○○在本票上背書的，甲○○也很樂意在本票上背書，因伊與乙○○及蔡太
    太是好朋友，才幫忙協調處理債務，是伊向乙○○、甲○○借車開回去的，伊沒
    有打人云云。但據承辦警員張櫸礦、鄭啟圖、黃深謀於原審證稱：「後來我們在
    五月十六日凌晨零時二十分，在嘉義縣中埔鄉○○路五九三之二號前查獲，查獲
    時我們三位警員都有到場，我們到時被告在理髮廳內，乙○○及甲○○都有指認
    在場被告就是『阿江』；經由甲○○指認，我們在理髮廳內查獲被告，在理髮廳
    外查獲被告車子，駕駛座旁坐位前置物箱內查獲本票，告訴人開的十一張本票及
    空白本票都放在一起；乙○○及甲○○都有指認被告就是『阿江』，後來被告於
    同年月十六日零時三十五分，帶同我們到嘉義縣中埔鄉司公十九號前，起獲甲○○的車子；甲○○所指述情節與乙○○吻合，甲○○說被告即阿江他出來代表
    講話，要告訴人拿錢出來解決，應是他們的頭頭，其他人好像都聽阿江的話；甲○○看到乙○○身上的傷，還有地上有鐵條，不得不在支票上背書，甲○○車被
    開走也是被告逼的」等語（見原審九十年九月二十一日審判筆錄），原審傳訊證
    人蔡許蓮珠（即蔡太太）到庭亦證稱：「我不認識阿文，我只認識阿江，當時我
    人不在嘉義，我在新營，乙○○欠我七十萬元，但他只承認欠四十萬元，我跟阿
    江說沒關係，他承認多少就多少，我是委託阿江即被告向乙○○討這筆錢」、「
    我和乙○○及被告都是朋友，八十六年借的，我沒收利息，他借七十萬元，分二
    次拿，本來說要一星期要還我，一星期後我打電話向他要，他仍不還我，他沒說
    借錢要做什麼；一、二年前我請『阿江』幫我向乙○○要錢，因為我都碰不到乙○○，之前我開茶行他們常來泡茶；後來『阿江』有說乙○○票已經開了，但還
    不及拿給我就被警察抓了」、「以前如果有別人欠我錢沒還，我也會請他幫我要
    ，我不知道他做什麼，靠什麼維生，我也沒給他錢；我只知道他閒閒的，所以請
    他幫我要，有討過錢五千元及一萬元的，因為他都有認識；我沒給他佣金；討錢
    可能是打打電話，朋友在一起講一下」（見一審卷第九十五頁），足證被告丁○○經常為人討債，且蔡許蓮珠（即蔡太太）係直接委託其向告訴人乙○○催討債
    務，並未委託綽號「阿文」之人，參諸被告亦坦承曾幫忙蔡許蓮珠（即蔡太太）
    催討過其他債務，且其既無法提出該綽號「阿文」之男子之姓名年籍供查核等情
    ，被告所辯，顯係事後卸責之詞，殊無可採。
(三)告訴人乙○○及甲○○嗣於原審審理時翻異前供稱：本案與被告無關，是與阿文
    有關等語，惟觀諸乙○○及甲○○二人於開庭時，對原審詢問案情細節皆無法坦
    然回答，或多所隱匿，或沉默不語，且係未經原審傳喚主動到庭，顯與常理相違
    ，經與被告隔離訊問後，詢問是否受到威脅恐嚇，亦低頭不答，是以告訴人乙○○及甲○○二人事後於原審之供述，應係事後與被告妥協所作之非出於自由意願
    之陳述，殊不足採為被告有利之證據。另被告於本院審理時再協帶一位自稱現場
    之目擊證人丙○○到庭證稱：被告在場僅說不要打，有話好好講，乙○○簽本票
    、甲○○背書，沒有被脅迫，是乙○○要分期，與被告等人討論決定等詞（見本
    院九十一年一月二十八日訊問筆錄），然核與上開事證不符，且被告於警訊、原
    審偵審中均一直未提供參與作案之綽號「阿文」及另三名不詳姓名男子之真實姓
    名年籍住所以供調查，亦未提及現場另有丙○○之人，而於本院臨時協帶到場作
    證，為與上開事證相反供述，顯係事後勾串之詞，要難採信（證人丙○○應由檢
    察官另行偵辦偽證罪責）。綜上所述，被告犯行堪以認定。
三、核被告對乙○○所為，係觸犯刑法第二百七十七條第一項普通傷害罪及第三百零
    二條第一項妨害自由罪及同法第三百零四條第一項之強制罪。對甲○○所為，係
    觸犯同法第三百零四條第一項之強制罪。被告丁○○與綽號「阿文」及另三名不
    詳姓名成年男子間，互有犯意之聯絡及行為之分擔，應論以共同正犯。被告先後
    對乙○○、甲○○所犯之強制罪，時間緊接，犯罪構成要件相同，顯係基於概括
    犯意為之，應依刑法第五十六條連續犯規定論以一罪，並加重其刑。又被告所犯
    前揭三罪，有方法結果之牽連關係，應依刑法第五十五條從一重按妨害自由罪論
    處。原審以被告罪證明確，因予論罪科刑，固非無見；惟扣案之乙○○簽發、甲○○背書之十一張本票，係被告於本件犯罪所取得之物，原判決認係被告所有供
    本件犯罪所用之物，而予宣告沒收，尚有未妥。被告上訴意旨，否認犯罪，雖無
    足取；但原判決既有可議，自應由本院撤銷改判之。爰審酌被告生活狀況、品行
    犯罪之動機、手段、所生之損害、及犯罪後之態度等一切情狀，量處有期徒刑一
    年，以示懲儆。
四、據上論斷，應依刑事訴訟法第三百六十九條第一項前段、第三百六十四條、第二
    百九十九條第一項前段，刑法第二十八條、五十六條、第二百七十七條第一項、
    第三百零二條第一項、第三百零四條第一項、第五十五條、罰金罰鍰提高標準條
    例第一條前段，判決如主文。
本案經檢察官林炎昇到庭執行職務。
中  華  民  國      九十一      年        四        月        二        日
                                臺灣高等法院臺南分院刑事第一庭
                                    審判長法官  茆    臺    雲
                                          法官  李    文    福
                                          法官  蔡    長    林
右正本證明與原本無異。
如不服本判決，應於判決送達後十日內向本院提出上訴狀，其未敘述理由者並應於提
出上訴狀後十日內向本院補提理由書（應附繕本）。
                                    法院書記官  李    培    薇
中  華  民  國      九十一      年        四        月        三       日
附錄本案論罪科刑法條全文：
刑法第二百七十七條第一項
  傷害人之身體或健康者，處三年以下有期徒刑、拘役或一千元以下罰金。
刑法第三百零二條第一項
  私行拘禁或以其他非法方法，剝奪人之行動自由者，處五年以下有期徒刑、拘役或
三百元以下罰金。
刑法第三百零四條第一項
  以強暴、脅迫使人行無義務之事或妨害人行使權利者，處三年以下有期徒刑、拘役
或三百元以下罰金。
